ACORDAO-COMPLETO-2432284

ACÓRDÃO 11308/2020 ATA 35/2020 - PRIMEIRA CÂMARA

VISTOS, relatados e discutidos estes autos de embargos de declaração opostos por Gilsee Ivan Regis Filho perante o Acórdão 4691/2020-TCU-Primeira Câmara, que negou provimento a pedido de reexame por ele interposto contra o Acórdão 3729/2019-TCU-Primeira Câmara e que determinou a conversão da fração de quintos incorporada no período de 8/4/1998 até 4/9/2001 em parcela compensatória destacada, sujeita a absorções por reajustes salariais,
	ACORDAM os Ministros do Tribunal de Contas da União, reunidos em Sessão da Primeira Câmara, com fundamento nos arts. 32, inciso II, e 34 da Lei 8.443/1992, diante das razões expostas pelo Relator, em:
	9.1. conhecer e acolher parcialmente os presentes embargos de declaração, a fim de dar a seguinte redação ao Acórdão 4691/2020-TCU-Primeira Câmara:
"9.1. conhecer e dar provimento parcial ao pedido de reexame;
9.2. reformar o Acórdão 3729/2019-TCU-Primeira Câmara para tornar insubsistentes a determinação contida no item 9.3.1 e o esclarecimento contido no item 9.4.1;
9.3. dar ciência deste acórdão à Universidade Federal de Santa Catarina;"
	9.2. dar ciência deste acórdão ao embargante e à Universidade Federal de Santa Catarina.

Embargos de declaração opostos perante decisão que negou provimento a pedido de reexame.

Primeira Câmara

Universidade Federal de Santa Catarina.

3. Entidade: Universidade Federal de Santa Catarina.

13.1. Ministros presentes: Walton Alencar Rodrigues (Presidente) e Bruno Dantas (Relator).
13.2. Ministros-Substitutos convocados: Marcos Bemquerer Costa e André Luís de Carvalho.
13.3. Ministro-Substituto presente: Augusto Sherman Cavalcanti.

BRUNO DANTAS

Ministro Bruno Dantas.

Cuidam os autos de embargos de declaração opostos por Gilsee Ivan Regis Filho perante o Acórdão 4691/2020-TCU-Primeira Câmara, cuja parte dispositiva foi assim lavrada:
"VISTOS, relatados e discutidos estes autos que cuidam de pedido de reexame interposto por Gilsée Ivan Regis Filho contra o Acórdão 3729/2019-TCU-Primeira Câmara, que, dentre outras medidas, considerou ilegal seu ato de aposentadoria,
ACORDAM os Ministros do Tribunal de Contas da União, reunidos em sessão da Primeira Câmara, com fundamento no artigo 48 da Lei 8.443/1992, c/c os artigos 285 e 286 do RI/TCU, diante das razões expostas pelo Relator, em:
9.1. conhecer e negar provimento ao pedido de reexame;
9.2. determinar à Universidade Federal de Santa Catarina que providencie a conversão da fração de "quintos" incorporada por Gilsée Ivan Regis Filho no período de 8/4/1998 até 4/9/2001 em parcela compensatória destacada e sujeita a absorções por reajustes salariais, devendo constar do novo ato a ser encaminhado ao TCU todas as correções e esclarecimentos pertinentes;
9.3. dar ciência deste acórdão ao recorrente e à Universidade Federal de Santa Catarina."
2.	Ao apreciar o pedido de reexame do embargante, o TCU reconheceu que os quintos por ele incorporados no período de 8/4/1998 a 4/9/2001 decorreriam de decisão judicial não transitada em julgado, de modo que, nos termos definidos pelo Supremo Tribunal Federal no Recurso Extraordinário 638.115, referida fração não deve ser imediatamente excluída, mas convertida em parcela compensatória destacada, sujeita a absorções por quaisquer reajustes futuros.
3.	Na presente oportunidade, o embargante sustenta que o reconhecimento de seu direito à incorporação de quintos se deu na ação coletiva 2006.72.00.13816-0 promovida pela APUFSC Sindical - Sindicato dos Professores em Universidades Federais de Santa Catarina, que tramitou perante a 3ª Vara Federal da Seção Judiciária de Santa Catarina e cuja sentença transitou em julgado em 19/2/2010, conforme certidão acostada aos autos (peças 65 e 66) .
4.	Esclarece o embargante, ainda, que a ação ainda não transitada em julgado referida pelo TCU na decisão embargada diz respeito, na verdade, à ação de execução individual de título coletivo 5002632-68.2015.4.04.7200, não à ação de conhecimento do direito aos quintos (peças 67 e 68) .
5.	Defende o embargante que, em se tratando de vantagem amparada em decisão judicial transitada em julgado, o TCU não teria competência para considerar ilegal a concessão e determinar a suspensão da parcela.
6.	Nesse cenário, o embargante requer sejam sanadas as obscuridades e as contradições apontadas para reformar a decisão, com a consequente legalidade e registro de seu ato de aposentadoria.
	É o relatório.

Luciano Carvalho da Cunha (36.327/OAB-RS, 13.780A/OAB-SC) e outros, representando Gilsee Ivan Regis Filho.

Não atuou.

embargos de declaração. alegação de obscuridades e contradições na decisão embargada. conhecimento. acolhimento parciaL.

APOSENTADORIA (APOS)

não atuou.

Trata-se de embargos de declaração opostos por Gilsee Ivan Regis Filho perante o Acórdão 4691/2020-TCU-Primeira Câmara, que negou provimento a pedido de reexame por ele interposto contra o Acórdão 3729/2019-TCU-Primeira Câmara e que determinou a conversão da fração de quintos incorporada no período de 8/4/1998 até 4/9/2001 em parcela compensatória destacada, sujeita a absorções por reajustes salariais, por se tratar de parcela incorporada por decisão judicial não transitada em julgado, consoante o entendimento construído pelo Supremo Tribunal Federal no Recurso Extraordinário 638.115.
2.	Satisfeitos os requisitos atinentes à espécie, os presentes embargos merecem ser conhecidos, com fundamento nos arts. 32, inciso II, e 34 da Lei 8.443/1992.
3.	Em suma, o embargante alega que seu direito à incorporação de quintos pelo exercício de função no período de 8/4/1998 até 4/9/2001 decorre de decisão judicial transitada em julgado no âmbito da ação coletiva 2006.72.00.13816-0, razão pela qual não poderia o TCU desconstitui-la para considerar ilegal seu ato de aposentadoria e determinar a cessação dos pagamentos.
4.	De fato, os elementos acostados aos autos esclarecem que o direito à incorporação dos quintos pelo interessado decorre de decisão exarada na ação coletiva 2006.72.00.13816-0, que transitou em julgado em 19/2/2010. A ação referida na deliberação recorrida diz respeito à execução individual de título coletivo (5002632-68.2015.4.04.7200) , onde o embargante busca a recomposição de passivos decorrentes dessa incorporação, e que ainda não transitou em julgado.
5.	Portanto, o caso se enquadra na hipótese de quintos incorporados no período de 8/4/1998 a 4/9/2001 com amparo em decisão judicial transitada em julgado (ação coletiva 2006.72.00.13816-0) , o que, de acordo com a modulação fixada pelo STF no RE 638.115, permite a manutenção da parcela sem absorção futura, cumprindo ao TCU acolher os embargos quanto a esse aspecto.
6.	Por outro lado, não merece acolhida o pedido de que o ato seja considerado legal e registrado. É que a ilegalidade do ato se assenta na tese fixada pelo STF ao apreciar o RE 638.115, no sentido de que "Ofende o princípio da legalidade a decisão que concede a incorporação de quintos pelo exercício de função comissionada no período de 8/4/1998 até 4/9/2001, ante a carência de fundamento legal".
7.	Vê-se, portanto, que a incorporação de quintos no referido período carece de amparo legal, o que impõe a chancela de ilegalidade e a negativa de registro ao ato, mas sem determinação para exclusão ou absorção da vantagem, conforme a modulação posteriormente fixada pelo STF por ocasião do RE 638.115.
8.	Feitas essas considerações, a proposta que apresento é no sentido de acolher parcialmente os embargos para dar provimento parcial ao pedido de reexame interposto por Gilsee Ivan Regis Filho contra o Acórdão 3729/2019-TCU-Primeira Câmara para tornar insubsistentes seus itens 9.3.1 e 9.4.1, de modo a manter a parcela de quintos sem alterações nos proventos do embargante.
	Ante o exposto, voto por que o Tribunal adote a deliberação que ora submeto à apreciação deste Colegiado.
TCU, Sala das Sessões Ministro Luciano Brandão Alves de Souza, em 29 de setembro de 2020.
Ministro BRUNO DANTAS 
Relator